【裁判字號】    98,簡上,85
【裁判日期】    980915
【裁判案由】    給付票款
【裁判全文】
臺灣彰化地方法院民事判決              98年度簡上字第85號
上  訴  人  顏和助即顯晴工程行
訴訟代理人  丙○○
被上訴  人  乙○○
上列當事人間請求給付票款事件，上訴人對於民國98年5月26日
本院北斗簡易庭98年度斗簡字第77號第一審判決提起上訴，本院
於民國98年9月1日言詞辯論終結，判決如下：
    主      文
上訴駁回。
第二審訴訟費用新台幣捌仟玖佰貳拾伍元由上訴人負擔。
    事實及理由
一、被上訴人於起訴及上訴審主張：伊執有上訴人所簽發，經訴
    外人甲○○背書之如附表所示，金額合計新台幣 (下同）55
    萬元之支票2紙，經提示均不獲付款。系爭2紙支票上訴人自
    稱係於97年12月27日向銀行辦理辦理掛失止付，惟依台灣中
    小企業銀行二林分行收文章記載為98年1月6日辦理掛失止付
    ，而被上訴人係早於97年12月16日及97年12月26日即分別將
    系爭2紙支票交由銀行託收，因此，被上訴人係於上訴人向
    銀行辦理掛失止付前即已取得系爭2紙支票，被上訴人並非
    惡意且以不相當之對價取得系爭2紙支票，被上訴人為善意
    執票人，上訴人自不得以其與甲○○間之糾紛，遽以主張票
    據無效，上訴人辯稱支票及印章遭甲○○盜用一節，亦應自
    負舉證責任，為此依票據關係，求為命上訴人如數給付票款
    並各自民國98年2月11日、98年2月16日起，均至清償日止，
    按年息百分之6加給之利息等情。原審為被上訴人勝訴判決
    ，並依職權為假執行之宣告，被上訴人於本院為駁回上訴之
    聲明。
二、上訴人則以：被上訴人所持有之系爭2紙支票，係遭訴外人
    甲○○竊取後偽造，並非由上訴人所簽發，自毋庸負發票人
    責任：前開支票均非上訴人簽發，係訴外人甲○○於97年10
    月間，趁上訴人前往台北工作一個多月期間，至上訴人位於
    彰化縣二林鎮○○段311-37地號土地上之倉庫內，竊取上訴
    人之支票及印章後，未經上訴人之授權，盜用上訴人印章所
    簽發，案經上訴人向彰化縣警察局芳苑分局二林派出所提出
    竊盜及偽造有價證券罪告訴在案，並向臺灣中小企業銀行二
    林分行辦理掛失止付在案，嗣後，甲○○於97年11月6日復
    持上開竊取所得上訴人之印章申請另一新支票本，系爭2紙
    支票既為甲○○偽造，上訴人自毋須負發票人責任，再者，
    系爭2紙支票上所載退票理由載明「存款不足及發票人簽章
    不符」，亦證系爭2紙支票確非由上訴人所簽發至明。又被
    上訴人係在上訴人於97年12月27日辦理掛失止付之後，始自
    甲○○取得除上開2張支票外，至少尚有6張支票金額合計17
    0萬元，連同系爭2紙支票金額達225萬元，揆諸被上訴人取
    得系爭2紙支票之發票日分別為98年2月10日及98年2月15日
    ，衡之常情，收受背書人所交付之客票，應照會銀行以明瞭
    發票人票據信用，被上訴人竟未詳查即收受系爭2紙支票，
    復收受甲○○交付之另6紙支票，難謂非惡意取得，自不得
    享有票據上權利，上訴人亦得以對抗甲○○之事由對抗被上
    訴人。再者，被上訴人在短期內取得多張由甲○○偽造之支
    票，其與甲○○間有何債權債務關係，均未見被上訴人舉證
    ，縱非惡意取得，應係以無對價或顯不相當之對價取得支票
    ，亦應繼受其前手甲○○之瑕疵，不得請求上訴人支付票款
    資為抗辯，而聲明：(一)廢棄原判決；(二)被上訴人在第一審之
    訴駁回。
三、按支票為無因證券，在支票上簽名者，依票上所載文義負責
    ，又票據上簽名，得以蓋章代之。為票據法第五條第一項及
    第六條所明定。查本件系爭支票係自上訴人之帳號所領用，
    而該支票上所蓋上訴人印章之真正又為上訴人所不爭執。依
    上開法條，上訴人應依票上所載文義負責，如上訴人辯稱該
    支票及印章係遭第三人甲○○所竊取盜開，除應由其負舉證
    之責任外，此亦屬上訴人與甲○○間之事，若上訴人不能證
    明被上訴人取得系爭支票係出於惡意，即明知該支票係甲○
    ○所竊取並盜開仍收受，究難以此票據外之事由，對抗被上
    訴人。經查，上訴人自96年底起至97年11月以前因合夥室內
    裝潢關係，曾將系爭帳號之支票借與第三人甲○○使用，此
    為上訴人所自承，惟其辯稱支票章都由其所蓋，印章亦為其
    自行保管云云，然證人甲○○於原審則到庭證稱：上訴人前
    後共借其四本空白支票，前二本係上訴人交給他，後二本係
    其直接去銀行申請，上訴人將支票及印章均交其保管，上訴
    人事先有同意其可使用支票，系爭支票係在發票日前之一個
    月至二個月左右，為調借現金而背書交付給被上訴人，退票
    總共18張，其餘均有兌現，發票日到期時其會將款項匯入上
    訴人之帳戶內以兌現等語在卷，又上訴人於原審98年5月19
    日言詞辯論時既稱：「到97年11月以前我有同意證人（即甲
    ○○）開票，那時印章由我蓋的」等語，則其98年4月23日
    答辯狀中所載：甲○○係於97年10月間趁其前往台北工作一
    個月多期間，竊取其支票及印章盜開支票云云顯然不實在，
    且甲○○已證稱上訴人將空白支票及印章均交其保管，且事
    先有同意其可使用支票等語，則甲○○嗣後開立支票之前自
    無再逐張徵詢上訴人同意之必要，故甲○○稱開票時沒有經
    上訴人同意一語，尚不得做為甲○○有自認其竊取上訴人之
    支票及印章而盜開支票之事實存在，因此上訴人就其主張系
    爭支票係遭第三人甲○○竊取並盜開一節，就此有利於己之
    事實並未舉證以實其說，自礙難採信。
四、又按票據行為為不要因行為，即不以給付之原因為要素而得
    成立之行為，凡簽名於票據之人，不問原因如何，均須依票
    上所載文義負責，除執票人取得票據係出於惡意或詐欺者外
    ，發票人不得以自己與執票人前手所存抗辯之事由，對抗執
    票人；又按票據行為，為不要因行為，執票人不負證明關於
    給付之原因之責任，如票據債務人主張執票人取得票據出於
    惡意或詐欺或係無對價或以不相當對價取得時，則應由該債
    務人負舉證之責（最高法院49年台上字第678號、64年台上
    字第1540號判例要旨及71年度台上字第5228號、85年台上字
    第286號判決要旨請參照）。查上訴人主張被上訴人取得系
    爭支票係出於惡意者，係以其已於97年12月27日向銀行辦理
    掛失止付手續，而系爭2紙支票之發票日為98年2月10日及98
    年2月15日，被上訴人收受背書人交付之客票，未照會銀行
    以明瞭發票人票據信用為據，惟依上訴人提出之票據掛失止
    付通知書所示，其申請掛失止付之收文日期為98年1月6日，
    掛失之支票號碼為AY0000000號，然系爭二紙支票之號碼為
    AY0000000、AY0000000號，且託收時間分別為97年12月26日
    及97年12月16日，顯然係爭2紙支票均在上訴人申請其他票
    據掛失之前即已開立，且上訴人亦係在97年12月經銀行通知
    退票後始前往更改支票印鑑章，因此系爭2紙支票之退票理
    由單所載之退票理由為存款不足及拒絕往來，並非印鑑不符
    ，況收受客票如要求執票人均應先向銀行明瞭發票人之信用
    ，則已違反票據為流通證券用以便於商業交易之目的，另上
    訴人對於其所辯稱系爭支票係遭第三人甲○○所盜開，且為
    被上訴人所明知仍惡意取得票據，及被上訴人係無對價或以
    不相當對價取得票據等情，均未舉證以明之，故縱使上訴人
    所述該等支票係遭甲○○所竊取一節係屬為真，其亦不得以
    自己與執票人之前手即甲○○間所存之事由對抗善意之被上
    訴人，或主張被上訴人應繼受前手之瑕疵，不得請求票據權
    利，因此上訴人之上開主張洵無足採。
五、綜上，上訴人就其主張被上訴人取得系爭票據係出於惡意且
    無對價一節，既未盡舉證之責任，則依前揭舉證責任分配之
    說明，被上訴人即不負證明關於給付之原因之責任，依票據
    法第13條前段及第14條第2項之規定，上訴人以自己與執票
    人之前手所存之抗辯事由對抗被上訴人，並主張被上訴人不
    得享有優於其前手之權利，均無理由。
六、從而，被上訴人依票據關係請求上訴人給付55萬元，及其中
    25萬元自98年2月11日起，其中30萬自98年2月16日起，均至
    清償日止，按年息百分之6計算之利息，自屬正當，應予准
    許。原審為上訴人敗訴之判決，並依職權為假執行之宣告，
    於法並無不合，上訴意旨指摘原判決不當，求予廢棄改判，
    為無理由，應予駁回其上訴。
七、結論：本件上訴人之上訴為無理由，依民事訴訟法第四百三
    十六條之一第三項、第四百四十九條第一項、第七十八條，
    判決如主文。
中    華    民    國    98    年     9    月    15    日
                  民事第一庭審判長法  官  羅培昌
                                  法  官  施坤樹
                                  法  官  黃倩玲
以上正本係照原本作成。
本判決不得上訴。
中    華    民    國    98    年     9    月    15    日
                                書記官    黃幼華
┌────────────────────────────────────────────────┐
│附表：                                                                        98年度斗簡字第53號│
├──┬──────┬──────┬────────────┬─────┬──────┬─────┤
│編號│發   票   日│金額(新台幣)│付         款         人│支票號碼  │提 示 日 期 │備      考│
├──┼──────┼──────┼────────────┼─────┼──────┼─────┤
│ １ │98年2月10日 │25萬元      │台灣中小企業銀行二林分行│AY0000000 │98年2月10日 │          │
├──┼──────┼──────┼────────────┼─────┼──────┼─────┤
│ ２ │98年2月15日 │30萬元      │同    上                │AY0000000 │98年2月16日 │          │
└──┴──────┴──────┴────────────┴─────┴──────┴─────┘


司法院資訊處製作；財團法人民間司法改革基金會備份。
